臺灣臺中地方法院刑事裁定　100年度聲字第733號
聲明異議人即
受刑人配偶　　陳麗蓉
受刑人　　　　洪錫欽
上列聲明異議人因受刑人犯貪污治罪條例案件，不服臺灣臺中地
方法院檢察署檢察官執行之指揮（99年執更字第3446號），聲明
異議，本院裁定如下：
    主  文
異議駁回。
    理  由
一、聲請意旨如附件所示。
二、按受刑人或其法定代理人或配偶以檢察官執行之指揮為不當
    者，得向諭知該裁判之法院聲明異議，刑事訴訟法第484條
    定有明文。次按刑法第41條第1項前段規定，犯最重本刑為5
    年以下有期徒刑以下之刑之罪，而受6個月以下有期徒刑或
    拘役之宣告者，得易科罰金。再按貪污治罪條例第11條第3
    項、第1項規定，最重本刑為7年以下有期徒刑。是以犯貪污
    治罪條例第11條第3項、第1項之罪，縱受6個月以下有期徒
    刑之宣告者，亦不得易科罰金。又刑法及其特別法有關加重
    、減輕或免除其刑之規定，依其性質，可分為「總則」與「
    分則」二種。其屬「分則」性質者，係就其犯罪類型變更之
    個別犯罪行為予以加重或減免，使成立另一獨立之罪，其法
    定刑亦因此發生變更之效果；其屬「總則」性質者，僅為處
    斷刑上之加重或減免，並未變更其犯罪類型，原有法定刑自
    不受影響。貪污治罪條例第11條第4項關於犯該條之罪自白
    減輕或免除其刑之規定，其立法目的與刑法總則關於自首之
    規定相同，均係在藉此優惠，鼓勵行為人及時悔悟，並早日
    發現真實，節省訴訟勞費；故此一規定，並未變更其犯罪類
    型。另證人保護法第14條第1項規定：「第二條所列刑事案
    件之被告或犯罪嫌疑人，於偵查中供述與該案案情有重要關
    係之待證事項或其他正犯或共犯之犯罪事證，因而使檢察官
    得以追訴該案之其他正犯或共犯者，以經檢察官事先同意者
    為限，就其因供述所涉之犯罪減輕或免除其刑」，揆其立法
    目的，本即基於特定或重大犯罪危害甚鉅，若非正犯或共犯
    間相互指證，大多難以順利破獲，基於鼓勵該等犯罪中之正
    犯或共犯自白自新，故設定在一定條件之下，藉刑罰減免之
    誘因，以鼓勵刑事案件之被告或犯罪嫌疑人，使其勇於供出
    與案情有重要關係之待證事項或其他共犯犯罪之事證，以協
    助檢察官有效追訴其他共犯；且該條減輕或免除其刑之規定
    ，係概括性之減免規定，於該法第1條、第2條所列之各罪均
    有適用，亦未變更其犯罪類型。上開二項法律關於減免其刑
    之規定，均屬相當於刑法「總則」之減免其刑規定，其原有
    法定刑並不因此而受影響（最高法院99年度台非字第368號
    判決可參）。
三、經查，本件受刑人洪錫欽因違反貪污治罪條例案件，經本院
    以98年度訴字第1353號判決各判處有期徒刑3月、3月、3 月
    、3月、3月、3月、3月，定應執行刑為有期徒刑6月，如易
    科罰金，以新臺幣1,000元折算1日確定，有上開判決書1份
    在卷可參。惟受刑人所犯係貪污治罪條例第11條第3項之罪
    ，其法定最重本刑為七年之有期徒刑，並非五年以下之有期
    徒刑，依上開規定及判例意旨，本件受刑人前開所犯之罪，
    本屬不得易科罰金之罪，然本院於99年6月30日以98年度訴
    第1353號判決將應執行刑為有期徒刑六月，誤認得為易科罰
    金之罪刑，而為易科罰金之宣告，其後本院於99年8月30日
    以99年度聲字第3241號裁定，將受刑人所犯營利姦淫猥褻罪
    及貪污治罪條例等罪，合併定應執行有期徒刑1年，亦將不
    得易科罰金之罪刑，誤為為得易科罰金之宣告，有本院99年
    度聲字第3241號刑事裁定在卷可查。嗣最高法院檢察署檢察
    總長以本院98年度訴字第1353號刑事判決有上開不得易科罰
    金而為易科罰金之宣告之適用法則不當之違法，向最高法院
    提起非常上訴，經最高法院以99年度台非字第368號刑事判
    決上訴駁回，但仍於判決理由中認定：原判決認定被告洪錫
    欽、趙錫鋒所犯貪污治罪條例第11條第3項、第1項之罪，其
    法定本刑最重為7年有期徒刑，雖經原判決依證人保護法第
    14條第1項、貪污治罪條例第11條第4項遞減輕其刑，然該減
    輕其刑之規定既屬相當於刑法總則之減輕規定，其原有之法
    定本刑並不受影響（即法定最重本刑仍為7年有期徒刑），
    依刑法第41條第1項之規定，屬於不得易科罰金之罪。原判
    決依貪污治罪條例第11條第3項、第1項論處被告2人有期徒
    刑（共7罪），並均定應執行刑有期徒刑6月，竟諭知『如易
    科罰金，以新臺幣1,000元折算1日』，顯有適用法則不當之
    違背法令情形存在」等情，但該案件之法定刑及宣告刑、應
    執行刑得為易科罰金，法律已有明文，本院並著有諸多判決
    、判例，於法律之正確適用，向無爭議，況本件情形，於法
    律見解之統一，欠缺原則上之重要性，客觀上難認有給予非
    常救濟之必要性，又非不利於被告，因此認非常上訴為無理
    由，駁回上訴，有最高法院99年度台非字第368號刑事判決
    在卷可稽。是以本院98年度訴字第1353號刑事判決諭知得易
    科罰金部分，仍顯有適用法則不當之違背法令存在，且本院
    99年度聲字第3241號刑事裁定所為諭知易科罰金之諭知，亦
    屬於違背法令無疑。
四、次查，本案受刑人洪錫欽於民國97年5月間起，經營色情交
    易，竟以行賄警員之方式躲避查緝，以求順利經營色情行業
    ，而於97年7月起至98年1月，按月給付公務員李俊南賄款7
    次，該7次行賄行為，其罪質非輕，且對公務員廉潔與操守
    、公信力之破壞甚大，雖其犯後認罪及配合檢察官偵查，而
    得以減刑，並經本院以98年度訴字第1353號判決各判處有期
    徒刑3月（7罪），應執行有期徒刑6月之輕刑。然受刑人所
    認貪污治罪條例第11條第4項及證人保護法第14條第1項減免
    其刑之規定，並不變更貪污治罪條例第11條第3項、第1項之
    罪，為最重本刑7年以下有期徒刑之規定，係屬不得易科罰
    金之罪刑本身，亦經最高法院同此認定甚明。故臺灣臺中地
    方法院檢察署檢察官以受刑人所犯貪污治罪條例案部分，本
    院所為確定判決之法院雖誤為得易科罰金之諭知，實認有適
    用法則不當之違背法令存在，且本院99年度聲字第3242號裁
    定，仍不查有上開違法之處，仍據為易科罰金之諭知，亦無
    法改正上開違法之處，因此檢察官基於整體法秩序之維護，
    及依法行政之原則，檢察官得不依上開判決之違法部分執行
    ，對受刑人易科罰金之聲請逕予駁回，將受刑人發監執行乙
    節，有臺灣臺中地方法院檢察署100年2月11日點名單上檢察
    官之批示在卷可憑，並非無據。此外，檢察官上開之指揮執
    行，亦難認有何不當或違法之處。故本件聲明人之異議，自
    無理由，應予駁回。
五、至於聲明人另以：其為家庭主婦，彼等育有3名子女，現均
    就學中，且受刑人尚有年長父母尚待奉養，受刑人患第二型
    糖尿病、急性氣管炎等疾病云云，縱認屬實，亦非本院判斷
    得否准予易科罰金之要件，故聲明人據以上開事由為易科罰
    金之聲請，難認有理由，附此敘明。
六、據上論斷，應依刑事訴訟法第486條，裁定如主文。
中    華    民    國    100    年    4    月    12    日
                  刑事第七庭  法  官  張德寬
以上正本證明與原本無異。
如不服本裁定，應於送達後5日內，向本院提出抗告狀。(須附繕
本)
                              書記官  王麗雯
中    華    民    國    100    年    4    月    12    日
附件：
形事聲明狀
案號及股別    年度   字第     號 股
聲明人即受刑 黃麗蓉      住：台中市○○區○○里○○路67號
人洪錫欽配偶                 3樓
為台灣台中地方法院檢察署不准受刑人洪錫欽易科罰金，謹依法
聲明異議事：
    聲 明
請准予受刑人洪錫欽易科罰金。
    理 由
按刑事訴訟法第484條規定，受刑人或其法定代理人或配偶以檢
察官執行之指揮為不當者，得向諭知該裁判之法院聲明異議。是
對於執行檢察官之指揮執行聲明異議者，應向所執行之裁判之諭
知法院為之。又上開條文所稱「執行之指揮為不當」，包括執行
之指揮達法或其指揮方法不當在內（台灣高等法院台南分院97
年抗字第236號、最高法院77年台抗字第741號裁判要旨參照)。
而查：
一、本案檢察官逕將受刑人拘禁，其指揮似有未能落實現今寬容
    刑事政策之嫌：
    (一)對於短期自由刑之受刑人，應落實「寬容的刑事政策」：
        1.自由刑作為當今刑事處遇之主軸，其目的在於針對犯
          罪者本身之犯罪性加以矯治或重行訓練，因此自由刑
          成為一種達成相關矯治、訓練或感化之工具，透過在
          拘禁生活的過程，施以相關矯治或再訓練，以期達成
          防止再犯之效果。惟短期自由刑之執行，不僅無法達
          成上述教化或矯治之效果，反亦沾染獄中惡習或犯罪
          文化，加以受刑人相關烙印作用、標籤作用，更加造
          成受刑人社會復歸上的困難，是以，現今多有倡議以
          相關之轉向處分、非機構處遇或社會性處遇代之。
        2.又據「法務部針對立法院94年1月7日三讀通過刑法暨
          刑法施行法部分條文修正草案，說明修正重點及擬採
          之相關配套措施」新聞稿，其中明確載明「…（三〕
          短期自由刑的轉向為避免短期自由刑的受刑人在監獄
          受到「污染」，學習更「高段」的犯罪技巧，除現行
          法已將易科罰金的標準由最重本刑三年以下提高到五
          年以下，相當程度擴大易科罰金罪名適用的範圍外，
          此次修正並放寬緩刑條件，使緩刑的宣告更趨彈性，
          並參照緩起訴的規定，將刑罰以外的社會性處遇，如
          接受精神、心理輔導或提供四十小時以上二百四十小
          時以下的義務勞務等，也規定適用於緩刑宣告的執行
          事項，以達緩刑對於犯輕罪者促其改過自新，並兼顧
          預防犯罪的精神。」等語〔詳聲證1號）。
        3.基上可知，現今乃採取「寬嚴並進的刑事政策」，亦
          即對短期自由刑的受刑人，不再以傳統的刑罰處罰，
          而應適當對這類行為人予以「轉向」，例如以易科罰
          金、緩刑、緩起訴、職權不起訴處分或其他社區處遇
          等方式矯正其偏差行為，替代傳統自由刑之處罰。
    (二)經查，受刑人洪錫欽（以下簡稱「受刑人」〕因犯妨害
        風化等9罪，先後經鈞院以98年度簡字第474號、98年度
        訴字第1353號判決處刑，並均諭知以新台幣1,000元折
        算1曰之折算標準，且均分別確定在案，嗣經台灣台中
        地方法院檢察署聲請定其應執行之刑，而經鈞院以99年
        度聲字第3241號刑事裁定受刑人應執行有期徒刑1年，
        如易科罰金，以新台幣1000元折算1曰，並在理由中敘
        明受刑人已執行完畢部分應予扣除等語，有該刑事裁定
        〔詳聲證2號）及台灣台中地方法院檢察署執行命令〔
        詳聲證3號）等為證，是受刑人尚應執行6月爾；換言之
        ，本案受刑人於偵、審中既均自白犯罪，並因而使偵查
        機關據此而得以追訴其他正犯或共犯者〔詳聲證4號）
        ，足徵其確有悛悔實據，? 對於短期自由刑之受刑人，
        既應落實「寬容的刑事政策」有如上迷，則於執行時自
        應對上情加以衡酌，並准予易科罰金，斯符現今刑事政
        策，詎本案檢察官竟似未慮及立法者上揭指示，逕將受
        刑人拘禁，則其所為指揮，即難謂無不合目的之嫌。
二、實則，自受刑人家中狀況，亦應予以易科罰金為妥，蓋聲明
    異議人乃為家庭主婦，且與受刑人共同育有3名子女，現均
    就學中，是故，受刑人實為家中經濟之支柱，加上受刑人除
    尚有高堂待其奉養外〔詳聲證5號），其本身亦染患嚴重第
    二型糖尿病及易於罹患急性氣管炎〔詳聲證6號），今受刑
    人身繫囹圄，不僅全家經濟無著，內心煎熬更是不在話下。
三、綜上所述，特具狀祈請鈞院鑒核，准予受刑人易科罰金〔司
    法院大法官會議第245號解釋參照），以符法制，並保權益
    ，實感德便！
      謹  狀
台灣台中地方法院刑事庭公鑒
證據：
聲證1號：法務部檢察司電子公佈欄列印文件影本1份。
聲證2號：鈞院99年度聲字第3241號刑事裁定影本1份。
聲證3號：台灣台中地方法院檢察署99年度執更字第3446號執
         行命令影本1份。
聲證4號：最高法院99年度台非字第368號刑事判決影本1份。
聲證5號：戶口名簿影本1份。
聲證6號：診斷證明書正本2紙。
                     具狀人：黃麗蓉
中   華   民   國    100    年    2    月    17    日